臺灣臺北地方法院刑事判決　　　　　　　　　　　　　九十一年度易字第四六六號
　　公　訴　人　臺灣臺北地方法院檢察署檢察官
　　被　　　告　戊○○
　　選任辯護人　徐揆智律師
　　　　　　　　陳怡如律師
　　被　　　告　庚○○
　　　　　　　　丙○○
　　右二人共同
　　選任辯護人　林大華律師
　　　　　　　　張仁興律師
右列被告因業務侵占案件，經檢察官聲請以簡易判決處刑（九十年度偵字第一一三０
三號），本院認為不宜以簡易判決處刑，改依通常程序審理，及檢察官追加違反公司
法案件，本院判決如左：
    主  文
戊○○、庚○○、丙○○被訴違反公司法部分公訴不受理。
戊○○、庚○○、丙○○被訴業務侵占部分無罪。
    理  由
壹、被告三人被訴違反公司法部分：
一、被告三人所涉違反公司法第九條第三項之犯罪事實，雖未載於檢察官聲請簡易判
    決處刑書，但業經檢察官於本院九十一年七月二十五日庭訊中，以言詞表明追加
    起訴之旨，本院自應依法審理，合先敘明。
二、公訴意旨略因：被告戊○○於八十七年間應被告庚○○之邀，擔任位在臺北市○○區○○路三四五號二樓之勇柏實業有限公司（下稱勇柏公司）董事即負責人，
    約由被告庚○○實際負責該公司業務，及公司設立登記之申請，但依公司法第八
    條第二項規定，被告戊○○仍係公司負責人，被告戊○○明知自己並未實際繳足
    勇柏公司應收股款新臺幣（下同）五百萬元，被告庚○○則明知其他股東並未實
    際繳足勇柏公司應收股款，仍共同以申請文件表明收足，而於八十七年一月間向
    臺北市政府建設局提出公司設立登記申請，嗣於同年月一月二十六日獲准設立登
    記該公司，因認本件被告三人均涉犯違反公司法第九條第三項之罪。
三、按起訴之程序違背規定者，應諭知不受理之判決，刑事訴訟法第三百零三條第一
    款，定有明文。又追加起訴者，得就與本案相牽連之犯罪（但非有方法與結果之
    牽連關係者，最高法院八十三年度臺抗字第二七號判例意旨可以參酌），於第一
    審辯論終結前為之，但以言詞追加者，僅於審判期日方得為之，同法第二百六十
    五條亦有規定。
四、公訴意旨認為被告等人涉犯違反公司法第九條第三項之罪，係因：（一）被告戊○○為勇柏公司董事，被告庚○○、告訴人乙○○分別為勇柏公司股東，有臺北
    市政府九十一年五月三十一日府建商字第０九一六二九０六四號函暨附件勇柏公
    司設立、變更登記事項卡影本可證。（二）同案被告庚○○於本院實施交互詢問
    中自白「林（指告訴人）只有信用狀沒有錢，我開公司出了七十幾萬（包括租房
    子的費用每月四萬七千，一次付半年。還有押金多少我忘記了。林又說要成立兩
    個公司進口龍蝦（包含勇柏公司），因此我又出了十萬元，我記得員工加吃飯加
    薪水，戊○○並無出資其他股東也沒有，乙○○也沒有出錢，只有出信用狀。」
    等語，檢察官問被告「為何請曾當公司負責人？」被告庚○○自白「曾說他也要
    申請公司，自願當勇柏公司負責人。」等語（見本院九十一年七月二十五日訊問
    筆錄），因而於本院九十一年七月二十五日交叉詰問程序完成後，認為被告等人
    另涉犯公司法第九條第三項之罪，乃當庭以言詞提出追加起訴，有本院該次訊問
    筆錄可參。訊據被告三人對於公訴人所追加之違反公司法等行為，迄未嚴詞爭執
    。
五、惟查，檢察官於九十一年七月二十五日以言詞所追加犯罪事實，迄未提出相關書
    狀，又於審理期日，未以言詞提出，依照前揭說明，此部分即有起訴程序違背規
    定之情形，依照刑事訴訟法第三百零三條第一款規定，應為不受理判決。
貳、被告三人被訴業務侵占部分：
一、公訴意旨另以被告庚○○為勇柏公司之實際負責人，利用被告戊○○在漁貨交易
    界之聲譽及人脈，為勇柏公司建立銷售通路，先委由勇柏公司名義上股東即證人
    乙○○（即告訴人，已列證人）以易冠實業有限公司（下稱易冠公司）名義，自
    澳洲進口龍蝦一萬零三百九十五公斤，及開立美金十五萬六千八百四十元之信用
    狀付款予澳洲出口商。被告庚○○與乙○○約定於貨物賣出後，勇柏公司即應償
    付貨款予易冠公司。龍蝦通關進口後，於八十七年一月二十日由被告庚○○偕被
    告丙○○、被告戊○○，及乙○○前往「元家冷凍公司」驗貨，並由被告丙○○
    簽收領貨，隨即由被告戊○○將龍蝦分售予己○○、現代冷凍水產有限公司，各
    得款項二百三十一萬六千一百元（其中一百萬元經被告戊○○要求己○○匯至蔡
    成江帳戶以償還關稅）、三百七十一萬七千四百元（其中一百二十萬元匯入被告
    戊○○帳戶，餘款二百五十一萬七千四百元記名票據由被告丙○○領走），合計
    七百零三萬三千五百元，由被告庚○○扣除關稅一百六十二萬元後，餘款猶待拆
    付乙○○以立冠公司名義所支付之信用狀款項，被告戊○○、庚○○、丙○○三
    人竟共同意圖為自己不法之所有，將前揭剩餘金錢，易持有而為所有之意思，提
    領一空，而侵占對於業務上所持有之金錢等語。因認被告三人共同涉犯刑法第三
    百三十六條第二項業務侵占罪等語。
二、按犯罪事實應依證據認定之，無證據不得推定其犯罪事實。如不能證明被告犯罪
    者，應諭知無罪之判決，刑事訴訟法第一百五十四條、第三百零一條第一項分別
    定有明文。又告訴人之告訴，係以使被告受刑事訴追為目的，是其陳述是否與事
    實相符，仍應調查其他證據以資審認，有最高法院五十二年臺上字第一三００號
    判例要旨可為參照。
三、本件公訴人認被告戊○○、庚○○、丙○○共同涉犯業務侵占罪嫌，無非以：（
    一）被告庚○○、丙○○、戊○○「自白」；（二）被害人乙○○指訴；（三）
    經濟部公司執照、公司章程、臺灣省嘉義市政府營利事業登記證、信用狀、進口
    報單、丙○○簽名之送貨單、庚○○製作之現金帳、彰化商業銀行匯款回條聯、
    安泰商業銀行八十九年十一月四（89）安平收字第一二五號函附戊○○交易明細
    表、支票、暫借申請書、丙○○簽名之付款簽收簿、入出境查詢結果。惟訊據被
    告三人不僅未有何自白之情形，且對檢察官聲請簡易判決處刑書所訴各節，爭執
    甚烈，查再以前各偵查卷宗所附本件偵查筆錄，亦從未有何被告等人對業務侵占
    之罪名加以「自白」之情形，並均堅詞否認有何公訴人所訴之業務侵占行為，辯
    稱：（一）被告庚○○認為被告戊○○在海產界四十餘年之信譽、人際關係，乃
    邀請被告戊○○擔任名義上之負責人；（二）被告戊○○就所有勇柏公司之登記
    、變更登記、會議紀錄等事宜均未過問，僅在本件龍蝦進口後，為促銷龍蝦之利
    ，擔任勇柏公司名義上之負責人；（三）勇柏公司成立在進口龍蝦之後，且均由
    乙○○之易冠公司辦理進口，是以被告戊○○亦未參與龍蝦之進口等語。
四、經查：（一）本件於交叉詰問期日，檢察官問被告戊○○「你幫忙買賣的這批龍
    蝦，是否就是勇柏公司後來要賣的龍蝦？」被告答「是我及庚○○、乙○○、丙○○一起元家公司說我們要進一批龍蝦，元家公司說好，並要向我們買半個貨櫃
    ，當時乙○○就去跟外國進貨。」檢察官問被告戊○○「元家公司（現代公司）
    及己○○所付的貨款，是否都是由你先收取？」被告答「是。」檢察官問被告戊○○「為何由你先收？」被告答「因為（這）筆生意是我接的，若貨物有問題會
    找不到人，所以支票的抬頭才開我的名字。」檢察官問被告戊○○「你以何身分
    向己○○及現代公司賣這批貨？」被告答「他們都是我的朋友，我用我自己的身
    分去賣。」檢察官問被告戊○○「你要賣貨給己○○及現代公司時，有無事先告
    訴庚○○及乙○○？」被告答「有。」檢察官另問被告戊○○「有沒有人告訴人
    收貨款要交給丙○○。」被告戊○○答「我忘記了，但是錢不是我的，他們有人
    來收我就給錢。庚○○、乙○○當初沒說丙○○來收不可以給錢。」檢察官問被
    告戊○○「這張支票是否為你開給丙○○的票？（提示八十九年度他字一０四四
    號偵查卷第四十八頁所附支票影本）被告答「是」。檢察官問被告戊○○「為何
    不一次開一百六十九萬六千一百元的支票給丙○○，而分支票及現金交付？」被
    告答「因為我家中有六十九萬六千一百元的現金，不夠的部分才開支票。」（均
    見本院九十一年七月二十五日訊問筆錄），核與證人丁○○於交叉詰問期日隔離
    訊問中，經辯護人提示八十九年度他字第一０四四號偵查卷宗第一二一頁所附切
    結書影本，問證人丁○○「見證人丁○○是名字是不是你親自簽的？」證人答「
    是。」辯護人問證人丁○○「當初協商你們是到哪裡協商？」證人丁○○答「萬
    大路四二三巷十弄十號一樓，我在那裡有辦事處。」辯護人問證人丁○○「協商
    你是否從頭到尾都在？」證人答「我都在。」辯護人問證人丁○○「他們協商的
    目的？」證人丁○○答「為了冷凍龍蝦貨款。」辯護人問證人丁○○「當時有幾
    個人在場？」證人丁○○答「四個人。」辯護人問證人丁○○「是否就是簽名的
    四人？」證人丁○○答「是。」辯護人問證人丁○○「你剛剛說結算的結果庚○○要給乙○○一、二百萬，為什麼切結書上寫開出二十張本票總計三九○萬元？
    」證人丁○○答「切結書就是他們協商的結果。」辯護人問證人丁○○「切結書
    寫乙方（庚○○）可不理本票之兌現，這句話是什麼意思？」證人丁○○答「這
    張是要保護庚○○。」辯護人問證人丁○○「為什麼要保護庚○○？」證人丁○○答「沒錢的時候可以延、可以不理會。」辯護人問證人丁○○「當初為什麼寫
    這張？」證人丁○○答「要問乙○○，這是他們研究後寫這張，你問我我沒有辦
    法回答。」辯護人問證人丁○○「當初你有沒有告訴乙○○依切結書事實上沒有
    辦法請款？」證人丁○○答「是，看那樣就知道。」，及與證人甲○○於交叉詰
    問期日隔離訊問時，經辯護人提示八十九年度他字第一０四四號偵查卷宗第一二
    一頁所附切結書影本，問證人甲○○「這份切結書有甲○○的簽名，是否你親自
    簽名、蓋章？」證人甲○○答「是，手印是我的。」辯護人問證人甲○○「這份
    協議是在哪裡簽的？」證人甲○○答「萬大路四二三巷十弄十號」。辯護人問證
    人甲○○「當初在場有幾人？」證人甲○○答「庚○○、乙○○、丁○○、我。
    」辯護人問證人甲○○「這份切結書是誰寫的？」證人甲○○答「我寫的。」辯
    護人問證人甲○○「是你自己的意思寫的，還是如何寫的？」證人甲○○答「他
    們談完後，乙○○叫丁○○寫切結書，丁○○說我的字比較端正所以叫寫，乙○○他們三人在旁邊口述內容給我寫。」辯護人問證人甲○○「在切結書內有寫乙
    方（庚○○）可不理本票兌現，是什麼意思？」證人甲○○答「我不曉得。」辯
    護人問證人甲○○「當時有沒有人跟乙○○說加上這句話本票效力有問題？」證
    人甲○○答「我只問他寫這樣是對不對。」辯護人問證人甲○○「當初怎麼跟他
    說的？」證人甲○○答「我的意思是說票不能兌現怎麼辦。」辯護人問證人甲○○「你有特別提醒乙○○？」證人甲○○答「是」。辯護人問證人甲○○「乙○○怎麼說？」證人甲○○答「他說寫了算了，他說那是給他太太看的。」辯護人
    問證人甲○○「你說這份切結書是要給他太太看的？」證人甲○○答「本票是要
    給他太太看的。」均足認定被告庚○○與證人乙○○已就前開債權債務關係達成
    協議，並就勇柏公司盈虧之事實亦已有所認知，並非發生何等股東侵占財產之事
    實；（二）又證人辛○○於本院交互詢問隔離訊問時，經辯護人問證人辛○○「
    本案之前是否認識庚○○、乙○○、丙○○？」證人辛○○答「不認識。」辯護
    人問證人辛○○「會買這批龍蝦的原因？」證人辛○○答「曾先生邀幾位到我的
    公司，他說龍蝦賣給我，主要透過曾先生接洽。」辯護人問證人辛○○「曾先生
    當時是不是帶幾個人到你公司，你是否可以當庭指認？」證人答「丙○○印象模
    糊，有庚○○、乙○○。」辯護人問證人辛○○你是不是元家、現代的負責人？
    」證人辛○○答「是。」辯護人問證人辛○○「你與他們三位沒有做過生意，為
    什麼初次見面你趕（敢）向他們買？」證人辛○○答「我不知道他們來的目的，
    是透過曾先生（指戊○○），我對曾先生的瞭解去做這筆生意。」辯護人問證人
    辛○○「你認定這筆貨誰是出貨人？」證人辛○○答「如不是曾先生我不會買這
    筆貨。」核與證人己○○於本院交互詰問隔離訊問時，經辯護人問證人己○○本
    案除了戊○○，當初陪他一起向你們促銷的人，你認識嗎？」證人己○○答「不
    認識。」辯護人問證人己○○「當時戊○○帶去人是否在庭上？」證人己○○答
    「不記得，我記得有楊先生，其他不記得。」辯護人問證人己○○「當初為什麼
    會向不認識的人買這批貨？」證人己○○答「我認識曾先生。」辯護人問證人己○○「你認為這批貨賣主是曾先生，還是帶來的人？」證人己○○答「我只認識
    他，有問題只會找他，我們業界只認定有能力處理的人。」辯護人問證人「後來
    貨款付給誰？」證人己○○答「我跟曾先生聯絡，匯給戊○○、蔡成江。」，足
    認本件龍蝦買賣，悉憑被告戊○○之人脈而成事，而證人乙○○亦參與之，並非
    毫不知情。（四）證人乙○○雖於本院審理中指證，本件系爭龍蝦是以其名義去
    做買賣，原本我們就說好是我與丙○○一起去現代公司收款，結果當天丙○○沒
    有在公司。可能他們以為老闆是戊○○，就應該交給他，約一星期後丙○○回公
    司，他說錢交給庚○○了，後來庚○○說錢被丙○○賭博輸光了云云，核均片面
    之詞，且與現存之證據及前揭證人之供述完全不符，又無其他積極證據可為佐證
    ，即難信為真實。況證人乙○○就前開庭訊中辯護人所提示之切結書，亦表示「
    那時只有我跟他在講，講完叫甲○○怎麼寫他就怎麼寫，他不了解我們的內容，
    是我和庚○○的協商。」而辯護人問證人乙○○「在協商的時候有幾個人可以聽
    到協商的內容？」證人乙○○答「切結書上的四個人都可以聽到。」等語（見本
    院九十一年七月二十五日訊問筆錄），益足認定告訴意旨所訴勇柏公司資產負債
    情形，均為乙○○所熟知，並無所謂侵占之事實。（五）綜合前開情形，證人乙○○對於勇柏公司出資情形，以及勇柏公司買賣盈虧等事實，均知之甚稔，復與
    被告庚○○立有切結書可據，即不能僅憑告訴人之指訴，或檢察官聲請簡易判決
    處刑書所本而與其所訴犯罪事實並無明確關聯之經濟部公司執照、公司章程、臺
    灣省嘉義市政府營利事業登記證、信用狀、進口報單、丙○○簽名之送貨單、庚○○製作之現金帳、彰化商業銀行匯款回條聯、安泰商業銀行八十九年十一月四
    （89）安平收字第一二五號函附戊○○交易明細表、支票、暫借申請書、丙○○
    簽名之付款簽收簿、入出境查詢結果等物，即遽認為被告三人均有何等共同業務
    侵占之犯行。本件既無證據足認被告三人有何共同業務侵占犯行，本院復查無其
    他積極之證據，足認被告等人確有公訴人所訴業務侵占之犯罪事實，而此部分未
    有犯罪事實之可能性既不能加以排除，依法應諭知無罪之判決，以免冤抑。
據上論斷，應依刑事訴訟法第四百五十二條、第三百零一條第一項、第三百零三條第
一款，判決如主文。
本案經檢察官蔡宏展到庭執行職務
中      華      民      國    九十一    年      十      月    三十一    日
                                      臺灣臺北地方法院刑事第六庭
                                          法  官  黃程暉
右正本證明與原本無異。
如不服本判決，應於判決送達後十日內，向本院提出上訴狀（應抄附繕本）。告訴人
或被害人如對於本判決不服者，應具備理由請求檢察官上訴，其上訴期間之計算係以
檢察官收受判決正本之日期為準。
                                          書記官  張華瓊
中      華      民      國    九十一    年      十一    月      一      日
